【裁判字號】    95,台上,1147
【裁判日期】    950601
【裁判案由】    損害賠償
【裁判全文】
最高法院民事判決            九十五年度台上字第一一四七號
    上  訴  人  庚○○
                        樓
                丁○○
                        號
    上 列一 人
    訴訟代理人  陳端輝律師
    上  訴  人  國寶證券股份有限公司
                        之1
    法定代理人  癸○○
    上  訴  人  戊○○
                富山證券股份有限公司
    上 列一 人
    法定代理人  辛○○
    上 列二 人
    共      同
    訴訟代理人  林易佑律師
    上  訴  人  己○○即張芬.
                合作金庫銀行股份有限公司
    上 列一 人
    法定代理人  壬  ○
    上 列二 人
    共      同
    訴訟代理人  林根煌律師
    被 上訴 人  甲○○
                乙○○
                丙○○
上列當事人間請求損害賠償事件，上訴人對於中華民國九十四年
十一月十六日台灣高等法院台中分院第二審更審判決（九十三年
度金上更(二)字第一號），提起上訴，本院判決如下：
    主  文
原判決關於命上訴人丁○○以次六人為連帶給付及該訴訟費用部
分廢棄，發回台灣高等法院台中分院。
原判決關於命上訴人庚○○為連帶賠償股票金額及該訴訟費用部
分廢棄。
上開第二項廢棄部分，被上訴人之第二審上訴駁回。
關於廢棄改判部分之第二審及第三審訴訟費用，均由被上訴人負
擔。
    理  由
按債權人以各連帶債務人為共同被告提起給付之訴，被告一人提
出非基於其個人關係之抗辯有理由者，對於被告各人即屬必須合
一確定，應適用民事訴訟法第五十六條第一款之規定。本件上訴
人丁○○、富山證券股份有限公司（下稱富山公司）、戊○○、
合作金庫銀行股份有限公司（下稱合作金庫）、己○○等人提起
上訴，提出非基於其個人關係有理由之抗辯，依上說明，其上訴
之效力自及於同造未提起上訴之國寶證券股份有限公司（下稱國
寶公司），爰將之併列為上訴人。另上訴人丁○○等人提起上訴
，其中請求給付股票、股息、紅利部分，對於未提起上訴之庚○
○而言，乃係基於上訴人丁○○等人個人關係之抗辯，固無上開
條款規定之適用。但就請求賠償股票金額部分，所提出者為屬非
基於其個人關係有理由之抗辯，其上訴之效力仍可及於同造之庚
○○，亦應併列其為上訴人，合先敘明。
本件被上訴人主張：伊等前曾於訴外人元統綜合證券股份有限公
司（下稱元統公司）開戶，委託其買賣股票，該公司因故被令停
業，伊等買進如原判決附表（下稱附表）一、二、三所示股票（
下稱系爭股票）及其他個人身分證等資料，均由元統公司移由上
訴人國寶公司保管。詎元統公司營業員即上訴人庚○○，竟盜刻
伊等印章，盜用伊等集保帳戶之基本資料，勾串任職於上訴人富
山公司之上訴人戊○○，冒用伊等名義於富山公司開戶，庚○○
並冒用伊等名義，於台中市第一信用合作社（下稱台中一信，該
社後由上訴人合作金庫概括承受）開立活期存款帳戶。庚○○再
將伊等所有已移至國寶公司之系爭股票，以匯撥方式移至富山公
司加以盜賣，伊等所有之系爭股票，各於民國八十四年九月八日
及同年十二月六日遭盜賣，所得股款於匯入台中一信伊等名義上
開帳戶後，終由庚○○提領一空。其中國寶公司承辦員即上訴人
丁○○，於庚○○持盜刻之印章前往領取系爭股票時，疏於核對
身分並核對原留印鑑，亦未要求提出集保存摺，台中一信職員即
上訴人己○○更未依規定核對開戶資料，顯均有過失。上訴人間
並有共同侵權之行為，自應連帶負賠償責任。另國寶公司概括承
受元統公司與伊等間之權利義務關係，伊等並得依消費寄託關係
，請求國寶公司返還股票等情，爰求為命上訴人連帶給付伊等依
序如附表一、二、三所示之系爭股票，及自盜賣時即八十四年十
二月六日（丙○○自八十四年九月八日）起至給付日止，各該股
份應受分配之股息及紅利，如無股票給付，應分別賠償如附表所
示金額並自八十五年十二月二十二日起加計法定遲延利息之判決
。（按：原審除就上開賠償利息部分，判決被上訴人敗訴外，其
餘部分，則改判如被上訴人所聲明，被上訴人對該敗訴部分未聲
明上訴。又原審判決庚○○給付股票、股息、紅利部分，已因其
未聲明上訴而告確定。）
上訴人戊○○、富山公司、己○○、合作金庫則以：被上訴人與
元統公司間，就系爭股票所成立之證券商客戶開設有價證券集中
保管帳戶契約書（下稱系爭集保契約），性質上屬於消費寄託契
約，其得向元統公司請求返還同種類、同數量之股票，已無損害
之可言。又系爭股票被盜賣及盜領，被上訴人所受之損害，與台
中一信間並無何因果關係等語，資為抗辯。上訴人丁○○、國寶
公司亦以：丁○○核對客戶印鑑並無疏失，伊將系爭股票匯撥至
被上訴人設於富山公司帳戶，於被上訴人權益未受影響，其所受
損害與伊之匯撥股票並無因果關係。另國寶公司祇於元統公司停
業期間代辦業務，非概括承受元統公司之債權債務，集保契約仍
僅存於被上訴人與元統公司之間等語，資為抗辯。
原審將第一審所為被上訴人敗訴之判決一部廢棄，改判命上訴人
連帶給付如其所聲明之股票、股息、紅利及如無股票給付應賠償
之金額，無非以：本件被上訴人主張之事實，業據其提出盜賣股
票明細表、富山公司買賣股票委託書、台灣台中地方法院八十五
年度訴字第一二八二號、同年度易字第五六一二號刑事判決、國
寶公司代支出傳票、台灣台中地方法院檢察署檢察官八十五年度
偵字第二二四八號起訴書、律師函及財政部證券管理委員會函等
件為證，自堪信為真實。上訴人雖以上開情詞置辯，惟查財政部
證券管理委員會（下稱證管會）函核准台灣證券集中保管股份有
限公司（下稱台灣集保公司）經營證券集中保管帳簿劃撥業務，
其營業項目即包括有價證券之保管，是台灣集保公司為唯一經營
證券集保之保管人。另依證券商客戶開設有價證券集中保管帳戶
契約書第三條第一項約定及有價證券集中保管帳簿劃撥作業辦法
第六條第二項第一款、第三十一條、第三十二條規定，可知系爭
股票僅是客戶（被上訴人）委託元統公司送存在台灣集保公司，
且仍在被上訴人名下並得行使股權，是元統公司及國寶公司不得
經營證券集中保管業務，亦無權動用系爭股票，自非受寄人無疑
，兩者之間僅屬委任關係而非消費借貸關係，被上訴人與元統公
司或國寶公司間就系爭股票，既非消費寄託關係，自無所謂被上
訴人仍得本於消費寄託向元統公司或國寶公司請求返還系爭股票
之可能，足證被上訴人已遭受系爭股票不能領回之損害。其次，
元統公司於八十四年八月七日起奉台灣證券交易所函文停止營業
後，即將被上訴人集保之系爭股票移轉於國寶公司，庚○○盜賣
被上訴人股票係由國寶公司將股票匯撥盜賣，則國寶公司係基於
債之移轉而承受元統公司之法律地位，自負有保管股票之責。查
丁○○於受理庚○○持偽造之印鑑章辦理匯撥被上訴人股票時，
未依「台灣證券集中保管股份有限公司證券存託資訊系統端末機
操作手冊」第三節有價證券之匯撥轉帳規定，於無被上訴人所有
證券存摺情況下，竟讓庚○○輕易將系爭股票匯撥至富山公司盜
賣，應認其有過失，國寶公司為丁○○之僱用人，自應與丁○○
連帶賠償被上訴人系爭股票。又庚○○未經被上訴人授權，偽刻
被上訴人等印章，擅在富山公司開戶，富山公司及其職員戊○○
，未遵照開戶應確認本人或經本人親自委託開戶之規定，率而為
其開戶，致庚○○得以將系爭集保股票匯撥至該虛設之帳戶內盜
賣股票及盜領款項得逞等情，為富山公司所不爭，參諸證券交易
法第一百六十一條、第七十條規定及證管會函修正訂定之「證券
商業務章則重點規範內容」關於開戶之規定，戊○○自無從解免
其過失之責，富山公司為戊○○之僱用人，亦不能免除連帶賠償
責任。再台中一信承辦員己○○於庚○○未持被上訴人身分證正
本辦理開戶之情況，竟能順利開戶，致使庚○○可順利盜賣被上
訴人股票，己○○就執行職務確有未依規定辦理開戶之過失行為
至明，台中一信為己○○之僱用人，自應負連帶賠償責任。本件
被上訴人所有寄存之系爭股票，既因國寶公司及丁○○過失辦理
匯撥，富山公司及戊○○過失辦理開戶，及台中一信過失辦理開
戶，以致被盜賣得逞，苟其中任一階段能正常辦理，依證券集中
交易之規定，系爭股票即不可能遭盜賣款項任憑庚○○取走，上
訴人在其業務之執行，既均違反規定，且均不能證明其無過失，
上訴人之各過失行為，均為其所生損害之共同原因，即有行為關
連共同，自應成立共同侵權行為，就全部損害負連帶賠償責任。
從而，被上訴人據以請求上訴人連帶給付系爭股票，及自八十四
年九月八日、十二月六日起至給付日止，各該股份應受分配之股
息及紅利。如不能給付時，賠償如附表所示之金額，為有理由，
應予准許等詞，為其判斷之基礎。
一、關於廢棄發回部分（即原判決關於命上訴人丁○○以次六人
為連帶給付部分）：
查上訴人戊○○、富山公司、己○○及合作金庫於原審曾一再抗
辯稱：民法第六百零三條之一增訂前，我國證券集中保管劃撥制
度即採「二段式法律架構」，先由參加人即證券商受理其客戶之
申請，簽訂混藏寄託契約，開設集中保管帳戶，辦理其有價證券
之集中保管及劃撥作業，並設置客戶帳簿；第二階段則由參加人
以自己名義與集保公司訂立混藏寄託契約，開設保管及帳簿劃撥
帳戶，辦理其有價證券之保管及劃撥作業，惟集保公司與其參加
人之客戶間則無混藏寄託契約，被上訴人簽訂系爭集保契約之相
對人為元統公司，由該集保契約第三、五條之內容及契約文末之
簽章欄足以證明，是被上訴人非侵權行為之被害人，無主張損害
賠償之權利等語（分見原審更(一)字卷一○四～一○七頁及更(二)字
卷(一)七八～八三頁、九三～九九頁）。原審對上訴人此項重要之
攻擊方法，恝置不論，遽行判決，已有判決不備理由之違法。且
依卷附之系爭集保契約所載，其文末之簽章欄各列載「證券商」
與「客戶」為當事人，並於第四條第二項約定：「客戶申請領回
集中保管之有價證券，本證券商得以同種類同數量之有價證券返
還之」云云（見一審卷七四頁），似見被上訴人係與證券商之元
統公司成立混藏寄託契約。果爾，則能否逕以「系爭股票僅是被
上訴人委託元統公司送存台灣集保公司，元統公司非受寄人，被
上訴人與元統公司或國寶公司間就系爭股票非消費寄託關係，無
被上訴人仍得本於消費寄託向元統公司或國寶公司請求返還系爭
股票之可能」等由，遽為上訴人不利之論斷，亦滋疑義。次按損
害賠償之債，以有損害之發生及有責任原因之事實，並二者之間
，有相當因果關係為成立要件。查原審固認戊○○、己○○允許
庚○○冒用被上訴人名義開設富山公司、台中一信帳戶，與其後
國寶公司丁○○依庚○○之申請，將被上訴人股票轉匯富山公司
帳戶之行為均有過失，但各該過失行為，與其後系爭股票遭庚○
○盜賣而受損害，似非直接對被上訴人侵害其權利，且無必然結
合之可能，則能否遽認其有相當因果關係，或謂該過失行為均為
其所生損害之共同原因（有行為關連共同），即非無再進一步推
求之必要。又原判決先則認定國寶公司、富山公司、台中一信各
為丁○○、戊○○、己○○之僱用人應負連帶賠償責任（民法第
一百八十八條第一項之僱用人責任）；繼又改稱：上訴人之各該
過失行為，均為其所生損害之共同原因，即有行為關連共同，應
成立共同侵權行為等語。且一面認定系爭股票僅是被上訴人委託
元統公司送存在台灣集保公司，元統公司及國寶公司不得經營證
券集中保管業務，亦無權動用系爭股票，自非受寄人，兩者之間
僅屬委任關係而非消費借貸關係；他面卻又謂：國寶公司係基於
債之移轉而承受元統公司之法律地位，負有保管股票之責云云，
前後不一，兩相齟齬，並有判決理由矛盾之違法。另本件被上訴
人除請求上訴人連帶給付系爭股票、股息、紅利外，同時以「如
無股票給付，分別賠償如附表所示金額」為代償之補充請求，但
被上訴人請求連帶給付股票之首位請求，核屬代替物之給付，屬
無不能給付情形之種類之債，依司法院院字第二一○九號解釋，
執行法院於債務人不為給付時，得逕以債務人費用，命第三人採
買該項代替物交付，殊無就代償請求為訴之客觀合併之必要。原
審未予深究，逕准被上訴人代償之補充請求之合併聲明，尤有未
洽。上訴論旨，執以指摘原判決不利於己部分不當，求予廢棄，
不能認為無理由。又被上訴人於第一審即具狀追加主張：國寶公
司概括承受元統公司與伊等間之權利義務關係，伊等並得依消費
寄託關係，請求國寶公司返還股票等語，並經上訴人無異議而為
本案之言詞辯論（分見一審卷一一四、一一五、一二二、一二三
頁），復於上訴至原審時再次主張該追加之消費寄託關係（分見
原審上字卷一二六、一二七頁、更(一)字卷四五頁及更(二)字卷(一)三
五、三六頁）。案經發回，宜併注意及之。
二、關於廢棄改判部分（即原判決關於命上訴人庚○○為連帶賠
償股票金額部分）：
查被上訴人就此部分為代償之補充請求，因其請求連帶給付股票
之首位請求，核屬代替物之給付，依上說明，殊無就代償請求為
訴之客觀合併之必要。原審未予深究，逕為此部分上訴人庚○○
不利之論斷，自有可議。上訴論旨，指摘原判決關此部分不當，
求予廢棄，非無理由。爰由本院本於原審所確定之事實，將此部
分原判決廢棄，自為判決，改判駁回被上訴人該部分之第二審上
訴，以資適法。
據上論結，本件上訴為有理由。依民事訴訟法第四百七十七條第
一項、第四百七十八條第一項第一款、第二項、第四百八十一條
、第四百四十九條第一項、第七十八條，判決如主文。
中    華    民    國  九十五  年    六    月    一    日
                      最高法院民事第八庭
                          審判長法官  朱  建  男
                                法官  顏  南  全
                                法官  許  澍  林
                                法官  鄭  傑  夫
                                法官  蘇  清  恭
      本件正本證明與原本無異
                                      書  記  官
中    華    民    國  九十五  年    六    月    九    日
                                                      Ｋ


司法院資訊處製作；財團法人民間司法改革基金會備份。
